【裁判字號】    98,訴,525
【裁判日期】    990430
【裁判案由】    塗銷土地所有權移轉登記
【裁判全文】
臺灣新竹地方法院民事判決               98年度訴字第525號
原      告  乙○○
            丙○○
兼前列2 人
法定代理人  戊○○
前3 人共同
訴訟代理人  郭杞堂律師
被      告  丁○○
            甲○○○○○○
前2 人共同
訴訟代理人  張堂歆律師
上列當事人間塗銷土地所有權移轉登記事件，本院於民國99年3
月30日辯論終結，判決如下：
    主  文
原告之訴駁回。
訴訟費用由原告負擔。
    事  實
甲、程序方面：
    按訴狀送達後，原告不得將原訴變更或追加他訴，但請求之
    基礎事實同一，或不甚礙被告之防禦及訴訟之終結者，不在
    此限，民事訴訟法第255條第1項第2款、第7款分別定有明文
    。查本件原係以戊○○1人為原告提起訴訟，嗣於民國98年
    10月29日具狀追加乙○○及丙○○2人為原告，核原告所為
    訴之追加，係屬就同一基礎事實所為之請求，且不甚礙被告
    之防禦及訴訟之終結，揆諸首開說明，應予准許，合先敘明
    。
乙、實體方面：
壹、原告主張：
一、先位之訴部分：
（一）原告乙○○為被告丁○○之未成年長子，被告丁○○依法
      對原告乙○○負有扶養義務，故原告乙○○對被告丁○○
      即有扶養費請求權。依被告丁○○與原告乙○○之母即原
      告戊○○於97年9月1日所立協議，被告丁○○承諾每月給
      付原告乙○○新臺幣（下同）15,000元之扶養費，但被告
      丁○○嗣後未依約給付。又依臺灣臺中地方法院98年度監
      字第7號裁定，自該裁定確定之日起（業於98年3月5日確
      定）至原告乙○○成年之日止，被告丁○○應按月給付原
      告戊○○關於被告乙○○扶養費用12,765元，如有遲誤一
      期履行，其後之給付視為亦已到期，惟被告丁○○事後仍
      不支付乙○○之扶養費，雖經原告戊○○聲請強制執行，
      惟仍有1,616,508元之扶養費債權未受償，有債權憑證可
      稽。
（二）原告丙○○為被告丁○○之未成年長女，被告丁○○依法
      對原告丙○○負有扶養義務，故原告丙○○對被告丁○○
      即有扶養費請求權。自97年5月19日被告丁○○與原告丙○○之母原告戊○○離婚時起，原告丙○○均由原告戊○○扶養，被告丁○○並未給付關於原告丙○○扶養費用分
      文，是被告丁○○自97年5月20日起，對原告丙○○即有
      未給付其應分擔之扶養費債務。又依臺灣臺中地方法院98
      年度家聲字第365號民事裁定，被告丁○○應自該裁定確
      定之日起（業於98年12月28日確定）至原告丙○○成年之
      日止，按月給付原告戊○○關於原告丙○○扶養費12,765
      元，如有遲誤一期履行，其後之給付視為亦已到期，惟被
      告丁○○事後仍不支付原告丙○○之扶養費，雖經原告戊○○聲請強制執行被告丁○○名下財產，惟被告丁○○名
      下並無財產可供執行。
（三）被告丁○○將其唯一可供執行之財產即竹北市○○段797
      地號土地及其上竹北市○○段1561建號建物（門牌號碼：
      竹北市○○街202號6樓，下稱系爭房地），與被告庚○○
      通謀而為虛偽之買賣並移轉所有權登記至被告庚○○名下
      ，依法其債權契約與物權契約均屬無效，被告丁○○基於
      所有權本得主張塗銷上開不動產所有權移轉登記回復至其
      名下，而若上開不動產回復至被告丁○○名下，因債務人
      財產為債權之總擔保，對原告而言自有法律上之利益。今
      被告2人否認就上開不動產之買賣及所有權移轉具有無效
      原因，原告私法上之地位即有受侵害之危險，而此種私法
      上不安狀態得以確認判決除去，故原告為訴之聲明第1項
      之請求，應有即受確認判決之法律上利益，當屬無疑。又
      被告間就上開不動產之債權契約與物權契約，既屬無效，
      其所有權即不生移轉之效力，被告丁○○基於所有權本得
      主張塗銷所有權移轉登記卻不行使，原告依民法第242條
      規定，即得代位行使其權利，爰為訴之聲明第2項之請求
      。
（四）本件兩造主要爭點為被告2人間就系爭房地所為買賣之債
      權契約與物權契約，是否屬雙方通謀虛偽意思表示而無效
      ？若係通謀虛偽意思表示，其債權契約與物權契約依民法
      第87條第1項規定，即為無效，不發生不動產所有權移轉
      之效力，原告主張依民法第242條規定，行使代位權請求
      被告庚○○塗銷系爭不動產所有權移轉登記是否有理由？
      原告茲分陳理由如下：
    １被告2人間於97年11月22日所訂立之買賣契約書，顯為其2
      人通謀虛偽之意思表示：
    (1)被告庚○○提出上開買賣契約書，略主張其於97年11月22
      日與被告丁○○就系爭不動產立有買賣契約，謂買賣價款
      為500萬元，當時房屋貸款餘額3,987,344元，雙方約定：
      被告丁○○於簽約後交付房屋使用權予被告庚○○，被
      告庚○○接續按月給付房貸予永豐銀行，直至房屋轉貸完
      成；尚不確定新貸款銀行核定之房貸金額，故其需分期
      給付被告丁○○房屋價款，至新貸款銀行核定完成時，價
      款亦需全部給付完畢；第1次付款價金由被告丁○○於
      97年9月24日向其借貸之現金20萬元抵扣云云。
    (2)惟若買賣價款為500萬元，被告丁○○原有房貸餘額為3,9
      87,344元，被告庚○○實際所需付之買賣價款應為1,012,
      656元（5,000,000－3,987,344＝1,012,656），蓋依上開
      買賣契約「其他約定事項」第3項，成立買賣時即由買方
      承接原貸款餘額3,987,344元。惟依被告庚○○自承之價
      款給付情形，除買賣契約書所列之4次付款合計97萬元（
      20萬元＋4萬元＋20萬元＋53萬元）外，被告庚○○尚繳
      房貸至永豐銀行共計21,490元×5次＝107,450元，再加18
      ,638元1次，合計繳房貸126,088元（107,450＋18,638＝1
      26,088），其支付之價款已達1,096,088元，已超過上開
      應付價款1,012,656元達83,432元之多（1,096,088－1,01
      2,656＝83,432），此顯有違常情，依經驗法則，正常之
      買賣下，只有買方尋理由扣款少付價金者，絕無可能有無
      端多付價金者，由此一端，已可見其所陳付款情形不實，
      其買賣顯屬虛偽。
    (3)又依上開買賣合約，其總價既已議定為500萬元，且由買
      方承接貸款餘額3,987,344元，故於立約時，買賣雙方即
      已知應付之價款實為1,012,656元，衡諸常情，買賣雙方
      必會於合約第3條「價款給付辦法」中，就上列1,012,656
      元應付價款約定如何給付價款。惟據證人己○○所證，當
      天只有第1次付款以所謂97年9月24日被告丁○○欠被告庚○○之20萬元借款相抵外，其餘付款均為空白，己○○也
      未聽聞其2人講好如何付款，此又顯有違買賣常情，顯屬
      虛偽買賣無疑。又證人己○○所證被告2人「就如何支付
      價款的方式及時間金額，他們兩人會自行處理，所以就沒
      有就此部分另行記載」等語，與其後所證述「至於其他的
      款項，我沒有聽到他們如何付款」等語，實大有疑問，蓋
      買賣若未約定如何付款，簽立合約不知何用，其簽約目的
      莫非只是應付日後本件訴訟之需？
    (4)被告庚○○上述(1)所謂因尚不確定新貸款銀行核貸金額
      ，故需分期給付價款云云，其說理難以令人相信，蓋其承
      接原房貸金額而為買賣，只需就扣除房貸後之1,012,656
      元價金部分付款，於立約時買賣雙方自可就價款如何分期
      ，約定明確，與其是否另向他銀行申貸及將核貸金額多少
      等情全不相干，以此作為買賣雙方於立約時，未明確約定
      如何分期給付價款之藉口並不高明，實不足採信。上開買
      賣契約第3條所列之第2、3、4次付款，顯係被告2人事後
      就其雙方銀行進出情形整理後，造假填載用以證明有給付
      價金之技倆。
    (5)再依上開買賣合約所載而論，賣方被告丁○○在97年11月
      22日簽約時，除所謂以前欠20萬元相抵扣外，竟於未收到
      第2次款之情況下（第2次款依合約記載是98年1月13日，
      已在97年12月5日完成所有權移轉登記之後），將系爭房
      地立刻於當日交付，且很快接著移轉所有權至被告庚○○
      名下，亦即未實收價款即將產權全過戶移轉，形同贈與，
      此絕對有違常情，其買賣確屬虛偽，灼然明甚。
    (6)依卷附本院函查之被告丁○○在渣打銀行光復分行帳戶號
      ：000000000000銀行對帳單，在97年11月14日時，其戶頭
      內有1,945,856元之薪資存入，故在97年11月22日其出售
      系爭房地時，被告丁○○顯無出售財產以取得價金之需求
      ，何況依上開買賣合約，竟遲至98年4月、6月，被告丁○○方得到買賣價金20萬元及53萬元，尤可見其處分財產純
      為隱匿脫產而非取得價金以供應用。
    (7)另由卷附鈞院所函查之被告庚○○在渣打銀行光復分行帳
      戶號00000000000000之對帳單，被告庚○○在97年11月22
      日簽立系爭買賣合約時，其帳戶內有629,149元之餘額，
      應有能力支付分期之價款，而在97年11月24日以後，其帳
      戶內更有高達1,429,149元餘額，支付上陳之1,012,656元
      買賣價款並無何困難，但被告庚○○卻稱需向新銀行申貸
      而待核貸金額後，方可分期給付價款予被告丁○○云云，
      其言亦顯不足信。
    (8)再由上開被告2人銀行帳戶對帳單所示，被告丁○○於97
      年11月24日自其帳戶中領取現金200萬元，處理之櫃員為
      代號「1341」，而被告庚○○於同日帳戶內存入現金80萬
      元，處理之櫃員代號亦為「1341」，可見當日被告丁○○
      自其帳戶中領出200萬元現金，其中80萬元現金轉存入被
      告庚○○帳戶，均同時由同一櫃員處理。被告丁○○於97
      年11月22日「出售」系爭房地予被告庚○○，當天同時交
      付房地使用權，但卻未收價金，且又於2日後再付80萬元
      予被告庚○○，若說系爭買賣為真，孰人能信！
    (9)證人己○○作證時，就原告所詢「97年11月22日你有處理
      林辛○、丁○○的買賣」，答稱：「是，我當時有發現林
      辛○已更名為庚○○」。惟依鈞院所查之戶籍資料，被告
      庚○○係在98年1月13日才改名為被告庚○○，亦即在97
      年12月5日系爭不動產完成移轉登記至被告庚○○名下時
      ，其時被告庚○○尚未改名，仍是林辛○。又證人己○○
      證稱「是，丁○○說林辛○都是用匯款的」、「是因為我
      說稅單來了林辛○應該要付款給你了，過戶時林辛○也該
      付款了，所以我會問丁○○」等語，但依買賣合約顯示，
      第2次付款是98年1月13日，也就是說在系爭房地過戶前，
      被告庚○○尚未曾匯過價款給被告丁○○，因此被告丁○○也不可能會在所謂稅單下來或過戶時，對證人說被告庚○○都是用匯款的。故由上陳情形，可見證人己○○似有
      為不實證述之嫌，其證詞應屬迴護被告之詞不足採信。
    (10)綜上所陳各情，被告2人間於97年11月22日所立買賣契約
      書，實為其2人通謀虛偽之意思表示，其後之移轉不動產
      所有權之合意，自然亦屬其2人通謀虛偽意思表示，其債
      權契約及物權契約應均為無效。
    ２承上而言，被告2人就系爭不動產所為買賣之債權及物權
      契約，既屬無效，即當然自始不發生不動產所有權移轉之
      效力，被告丁○○應仍為系爭不動產之所有權人，惟其既
      與被告庚○○通謀而為假買賣，迄今仍拒不承認，有怠於
      行使權利之事證甚明，原告爰依民法第242條規定，代位
      行使其所有權之物上請求權，請求被告庚○○塗銷其所有
      權移轉登記，俾回復原來未為移轉所有權登記前之狀態，
      以保全原告之債權。
二、備位之訴部分：
（一）在97年11月22日被告2人間成立上開買賣合約，以及至97
      年12月5日被告庚○○取得系爭房地之所有權登記完成時
      ，1.原告乙○○對被告丁○○有扶養費請求權，故為被告
      丁○○之債權人，其債權金額依上開臺灣臺中地方法院98
      年度監字第7號裁定內所述理由，被告丁○○每月應付原
      告乙○○扶養費用12,765元，自97年9月1日原告乙○○與
      其母原告戊○○共同居住時算至97年11月21日止，即應有
      2又3分之2個月之扶養費債權，計算後即為33,955元（12,
      765×2.66）。2.另原告丙○○之扶養費債權，則應自97
      年5月20日其父母即被告丁○○、原告戊○○離婚後，由
      原告戊○○單獨扶養原告丙○○時起算，並依上開臺灣臺
      中地方法院98年度家聲字第365號裁定內所述理由，被告
      丁○○每月應付原告丙○○12,765元，自97年5月20日計
      至97年11月20日，共有6個月之扶養費債權，計算後即為
      76,590元（12,765×6）。3.原告戊○○部分，(1)依原告
      戊○○與被告丁○○於97年9月1日簽訂之協議書第二條約
      定，被告丁○○對原告戊○○負有依約定給付原告戊○○
      每月15,000元以供用為原告乙○○生活、教育費用之義務
      ，自97年9月1日計至97年11月21日止，為2又3分之2個月
      ，共計為39,900元。(2)另依上開協議書第五條(一)款之約定
      約定，原告戊○○應將系爭房地移轉登記予被告丁○○，
      被告丁○○則應承受系爭房地之銀行抵押債務，而系爭房
      地過戶予被告丁○○後，原告戊○○自97年7月起因清償
      銀行抵押債務所支付之金額，被告丁○○應如數給付予原
      告戊○○；而上開第五條(二)款則約定，原告戊○○應將車
      牌8786壬○○之BMW廠牌之自用小客車，過戶為被告丁○○所
      有，而汽車過戶與被告丁○○後，原告戊○○自97年7 月
      起因清償汽車貸款所支付之金額及當年度之保險費，被告
      丁○○應如數給付原告戊○○。
（二）被告丁○○將系爭不動產，以買賣為登記原因，移轉登記
      為被告庚○○所有，其買賣固屬虛偽而無效，惟依民法第
      87條第2項規定，如被告丁○○係以虛偽之買賣，隱藏贈
      與系爭不動產予被告庚○○之情形，則適用關於贈與之規
      定。原告為被告丁○○之債權人，業如上陳，依民法第
      244條第1項之規定，即得訴請撤銷其有害原告債權之無償
      行為。關於原告主張得依上述規定撤銷被告間就系爭房地
      所隱藏贈與行為之理由，再分陳如下：
    １被告丁○○於97年11月24日自其帳戶中領出現金200萬元
      ，其中80萬元於同日存入被告庚○○戶內等情，業如上陳
      ，再依同上對帳單所示，在97年12月3日另有20萬元現金
      存入其帳戶內，但斯時被告庚○○已被原公司資遣，無薪
      資收入，故上開20萬元極有可能仍是被告丁○○所提供。
      又被告丁○○於「出售」系爭土地、房屋以迄完成過戶移
      轉予被告庚○○時止，竟未實際收受任何分文價金，亦如
      上陳，此即顯示被告丁○○與被告庚○○既為同居關係，
      極有可能將系爭不動產贈與被告庚○○，而上述存入被告
      庚○○帳戶中之款項，日後因其共同創立禾果科技行而有
      資金需求匯回被告丁○○帳戶，其2人遂佯以該匯款紀錄
      當作給付「買賣價款」之證據，實則被告丁○○只是取回
      其先前存入被告庚○○帳內之資金而已。
    ２被告丁○○與被告庚○○為同居關係，彼雖矢口否認，但
      被告丁○○將系爭不動產移轉登記至被告庚○○名下後，
      實際仍居住於系爭房屋地址，此由上開臺灣臺中地方法院
      98年度監字第7號、98年度家聲字第365號改定監護人、給
      付扶養費事件審理時，被告丁○○於98年間法院文書送達
      地址均仍為系爭房屋地址，且由管理員代收受送達之情即
      可明白。其2人若無同居關係，怎會買賣不動產前及後，2
      人始終均同住一屋？其否認同居實屬心虛之詞甚明。
    ３在上開98年家聲字第365號給付扶養費事件於98年8月14日
      訊問時，被告丁○○本人到庭，於法官訊問收入情形時，
      彼露出馬腳脫口陳稱「我的不動產有貸款」，然其不動產
      除系爭房地外另無其他，可知其已不慎自承系爭移轉至被
      告庚○○名下之不動產，仍為彼負有繳納貸款義務之不動
      產，若係已出售他人之不動產，何須仍由被告丁○○繳貸
      款？
（三）倘若被告2人就系爭不動產之買賣為真實，然其2人原為同
      事，且嗣經同居，被告庚○○對於被告丁○○將系爭不動
      產移轉登記為其所有，將損害原告等人對被告丁○○之債
      權，使扶養費債權將因被告丁○○故意脫產之行為而不能
      實際獲償之事實，實難故諉為不知，被告丁○○更明知此
      舉有害原告債權，自不待言，故原告依民法第244條第2項
      規定，請求撤銷該項買賣之債權與物權契約自屬有理由。
（四）原告若得撤銷系爭不動產債權契約與物權契約，則撤銷後
      被告2人間原移轉登記之原因事實歸於無效，原告等應得
      代位行使丁○○之所有權，併依民法第179條不當得利返
      還請求權代位請求被告庚○○辦理塗銷登記，使系爭不動
      產回復為被告丁○○所有，以保全原告之債權。
三、為此聲明請求：
（一）先位聲明：
    １確認被告丁○○與被告庚○○間就竹北市○○段797地號
      土地及其上竹北市○○段1561建號建物（門牌號碼：竹北
      市○○街202號6樓）所為買賣之債權契約與物權契約均無
      效。
    ２被告庚○○應將系爭房地，經新竹縣竹北地政事務所於97
      年12月5日以買賣為登記原因所為之所有權移轉登記塗銷
      。
    ３訴訟費用由被告負擔。
（二）備位聲明
    １被告丁○○與被告庚○○間就系爭房地所為買賣或其隱藏
      贈與之債權契約與物權契約均予撤銷。
    ２被告庚○○應將系爭房地，經新竹縣竹北地政事務所於97
      年12月5日以買賣為登記原因所為之所有權移轉登記塗銷
      。
    ３訴訟費用由被告負擔。
貳、被告則以：
一、被告庚○○於97年11月22日向被告丁○○買受系爭不動產，
    買賣價款為500萬元。該房屋貸款餘額為3,987,344元。雙方
    約定：(一)被告丁○○於簽約後交付房屋使用權予被告庚○○
    ，被告庚○○接續按月給付房貸給被告丁○○原貸款銀行即
    永豐銀行，直至房屋轉貸完成；(二)尚不確定新貸款銀行核定
    之房貸金額，故被告庚○○需分期給付被告丁○○房屋價款
    ，至新貸款銀行核定完成時，房屋價款亦需全部給付完畢；
    (三)第1次付款之價金由被告丁○○於97年9月24日向被告庚○○借貸之現金20萬元抵扣。其餘價款分別於98年1月13日交
    付被告丁○○現金4萬元、98年4月1日匯款20萬元、98年6月
    15日匯款53萬元至其帳戶。又房屋轉貸完成前，依契約書約
    定由被告庚○○按月繳交房貸至永豐商業銀行，共計21,490
    元5次（97年12月23日、98年1月22日、98年2月19日、98年3
    月17日、98年4月10日），18,638元1次（98年5月15日）。
    房屋轉貸完成日即98年6月15日被告庚○○匯款130,769元，
    並連同轉貸銀行匯款380萬元至永豐銀行還清其貸款餘額。
    期間過程皆公開合法程序進行，業經辦理簽約及過戶手續之
    代書己○○到庭證述綦詳，並有貸款銀行之匯款單可證。被
    告2人確係買賣系爭不動產，並非通謀虛偽意思表示。
二、原告戊○○於97年9月10日依據與被告丁○○間之協議書，
    將系爭不動產過戶予被告丁○○，其後被告丁○○於97年11
    月22日在與原告戊○○無任何債權債務關係情況下，將系爭
    不動產以買賣為原因賣給被告庚○○，並於97年12月5日完
    成移轉登記，無任何可議之處。
三、最高法院67年台上字第1564號判例要旨謂：「債權人行使民
    法第244條第2項所規定之撤銷訴權，以債務人於行為時，明
    知有損害於債權人之權利，且事實上將發生有害於債權人之
    結果為要件，如果設定動產抵押權之系爭計程車16輛之價值
    ，除該抵押權所擔保之債權額外，顯足以清償債務人所負其
    他一切債務，則設定抵押權既不發生有害債權人之結果，自
    仍不容債權人對該設定抵押權之行為行使撤銷訴權」。經查
    被告丁○○出賣系爭不動產予被告庚○○時，仍有巨額之薪
    資及其餘款項之收入，亦有多數之財產，有鈞院調取之財產
    歸戶資料在卷可稽。足證被告丁○○所為之法律行為，並非
    有害於原告。且被告丁○○為出售系爭不動產時，買受人被
    告庚○○於買受時，根本不知被告丁○○與妻子子女間之糾
    紛，原告自不得主張撤銷。
四、被告丁○○另稱：
（一）被告丁○○與原告戊○○雙方於97年9月1日簽訂協議書後
      ，原告戊○○於97年9月10日將坐落於新竹縣竹北市○○
      段797地號，門牌為竹北市○○街202號6樓之土地及房屋
      ，移轉登記至被告丁○○名下。移轉登記完成後，被告丁○○欲依協議書約定支付原告戊○○自97年7月起已實支
      實付之房貸。然經貸款銀行永豐銀行告知被告丁○○：「
      原告戊○○自97年7月起共支付房貸64,509元，卻旋即於
      同時期自其理財型房貸帳戶中借出79,625元（帳號000-00
      0-00000000），此一由原告戊○○借出之金額須於被告丁○○轉貸時含利息部分一併付清」，原告戊○○此一行為
      乃表示其自97年7月起不但並未實支實付任何房貸金額，
      更甚之取巧從中圖利。故原告戊○○聲稱有此債權乃悖離
      事實，實則為原告戊○○對被告丁○○不存在此項債權。
（二）依協議書約定原告戊○○需先辦理車牌號碼8786壬○○、BMW
      廠牌之自用小客車過戶予被告丁○○，被告丁○○再給付
      原告戊○○自97年7月起由原告戊○○實支實付之車貸及
      年度保險費用。然該車輛之移轉過戶須先還清車輛貸款餘
      額，故被告丁○○於97年9月24日匯款667,380元，至原告
      戊○○新光銀行之帳戶內（帳號0000-000-000-0000），
      並取得該車輛清償證明。然原告戊○○竟拒未履行車輛過
      戶，並於97年11月18日不經被告丁○○同意並與他人共謀
      將車輛拖吊。原告戊○○為儘速獲取此不法所得，竟於3
      日內即將該車輛賤價變賣予二手車商。因此被告丁○○已
      提告臺灣臺中地方法院98年度訴字第200號，請求原告戊○○返還前開車輛或損害賠償。原告戊○○在此訴訟中坦
      承不諱賣車事實，並獲取75萬元之利益，然經臺灣臺中地
      方法院函查公證機構，前開車輛於目前中古市場行情尚有
      130萬元之價值。按原告戊○○未依協議書約定交付車輛
      ，所以被告丁○○當然也不須支付原告戊○○自97年7月
      起，已實支實付之車貸及本年度之保險費用。故原告戊○○聲稱被告丁○○對原告戊○○有未償還之汽車貸款債務
      乃不實指控且荒謬，縱認原告戊○○主張之上開債權存在
      ，被告丁○○亦就給付不能之損害賠償請求行使抵銷權。
（三）被告丁○○為支付長子原告乙○○之生活、教育費，已依
      97年9月1日協議書內程序規定，以長子原告乙○○之名義
      在郵局開戶，且被告丁○○與原告戊○○聯絡未果。經查
      原告戊○○不定期於臺中烏日、霧峰及西屯區三處所居住
      並更改原連絡電話號碼，因此被告丁○○不知如何與原告
      戊○○聯絡並交付此一存摺，然協議書中雙方協定，被告
      丁○○應直接匯入原告乙○○在金融機構帳戶內。故被告
      丁○○寄發存證信函予原告戊○○欲交付存摺，但原告戊○○不但不予理會，並逕自於97年10月訴諸法院欲改定原
      告乙○○之監護權。此一按月給付之金額為支付原告乙○○之生活、教育開銷所需，並非被告丁○○與原告戊○○
      已然發生之債務關係，尚且此時被告丁○○仍為原告乙○○之法定監護人，故原告戊○○於此時無權主張協議書上
      所述關於原告乙○○之生活、教育費為其債權。按被告丁○○依協議書約定開戶並主動聯絡原告戊○○未果，且寄
      發存證信函予原告戊○○等行為足見被告丁○○沒有不支
      付此一費用之意圖，反之原告戊○○對此協議事項拒不配
      合，其心可議。
（四）綜上所陳，被告丁○○與原告戊○○於97年9月1日簽訂協
      議書後並未負有原告戊○○所聲稱之子女扶養費及償還不
      動產、汽車貸款之債務，原告戊○○之請求乃不實、就利
      己部分斷章取義。既然被告丁○○認為對原告戊○○並未
      負債，則原告戊○○聲稱被告丁○○為規避原告戊○○之
      執行而與另一被告庚○○通謀虛偽意思表示乃不實指控。
      更何況被告丁○○認為原告戊○○強行變賣之前開車輛市
      價足以支付長子原告乙○○之生活、教育費數年，所以被
      告丁○○於買賣前開不動產之際並不認為此舉損害原告戊○○聲稱之債權。既然被告丁○○毫無損害他人債權之動
      機及必要性，則自由處份名下之財產實屬合法正常一般之
      交易行為。
（五）由於被告丁○○不設定新竹為新工作地點與居住空間的經
      濟效益考量，因此在無其它債務情況下合理合法買賣名下
      不動產，此為被告丁○○交易買賣房屋之動機。期間委託
      代書並簽訂買賣契約及雙方價金支付皆有證可查，非原告
      戊○○依民法87條之指控被告丁○○與他人通謀虛偽意思
      表示，亦並非隱藏贈與之債權契約與物權契約。故應屬有
      效合法且正當買賣之所有權移轉登記行為。
（六）按被告丁○○與另一被告庚○○買賣房屋之時，原告戊○○並非被告丁○○之債權人，被告丁○○當然無損害債權
      之動機與事實。因此原告戊○○依民法244條欲予撤銷此
      合法房屋買賣行為，不但損害被告丁○○之權利，且於法
      不合。
（七）原告戊○○在97年9月1日簽訂協議書之前與之後皆不斷與
      被告丁○○同事以電話方式探聽、中傷，不實指控丁○○
      ，傳播被告丁○○私生活當然也包括與原告戊○○離婚之
      事實。另一被告庚○○為被告丁○○前公司同事，倘若她
      知悉被告丁○○離婚之事實，也是原告戊○○之惡意行為
      所致，非被告丁○○為通謀虛偽而告知另一被告庚○○，
      亦非原告戊○○所謂同居而知悉之臆測。因此原告戊○○
      依民法第244條第2項規定，請求撤銷該項買賣之債權契約
      與物權契約實為於法不合。
五、為此答辯聲明：
（一）原告先位及備位之訴均駁回。
（二）訴訟費用由原告負擔。
、兩造不爭執事項：
一、原告戊○○與被告丁○○於95年5月2日結婚，嗣於97年5月1
    9日協議離婚，2人於97年9月1日簽訂原證2所示協議書（下
    稱系爭協議書）。
二、原告戊○○依系爭協議書約定將竹北市○○段1561建號建物
    （門牌號碼：新竹縣竹北市○○街202號6樓）及基地即竹北
    市○○段797地號土地（持分680/100000）（下稱系爭房地
    ）移轉登記予被告丁○○；惟未依系爭協議書將車號8786壬○○之BMW廠牌自用小客車過戶予被告丁○○，而轉賣他人。
三、被告丁○○就車號8786壬○○之BMW廠牌自用小客車過戶一事，
    對原告戊○○提起履行契約訴訟，經臺灣臺中地方法院以98
    年度訴字第200號判決原告戊○○應給付被告丁○○1,130,0
    30元及自98年1月22日起至清償日止，按年息百分之5計算之
    利息，案已確定。
四、原告乙○○為被告丁○○之未成年長子，被告丁○○依法對
    原告乙○○負有扶養義務，故原告乙○○對被告丁○○即有
    扶養費請求權。依被告丁○○與原告乙○○之母即原告戊○○於97年9月1日所立系爭協議書，被告丁○○承諾每月給付
    原告乙○○15,000元之扶養費，但被告丁○○嗣後未依約給
    付。又依98年2月13日臺灣臺中地方法院98年度監字第7號裁
    定（原證4），自該裁定確定之日起（於98年3月5日確定）
    至原告乙○○成年之日止，被告丁○○應按月給付原告戊○○關於原告乙○○之扶養費用12,765元，如有遲誤一期履行
    ，其後之給付視為亦已到期，惟被告丁○○事後仍未支付原
    告乙○○之扶養費，雖經原告戊○○聲請強制執行，惟仍有
    1,616,508元之扶養費債權未受償，此有臺灣臺中地方法院
    98年6月8日中院彥民執98執清字第27810號債權憑證可稽（
    原證9）。
五、原告丙○○為被告丁○○之未成年長女，被告丁○○依法對
    原告丙○○負有扶養義務，故原告丙○○對被告丁○○即有
    扶養費請求權。自97年5月19日被告丁○○與原告丙○○之
    母原告戊○○離婚時起，原告丙○○均由原告戊○○扶養，
    被告丁○○並未給付關於原告丙○○扶養費用分文，是被告
    丁○○自97年5月20日起，對原告丙○○即有未給付其應分
    擔之扶養費債務。又依98年9月4日臺灣臺中地方法院98年度
    家聲字第365號民事裁定（原證10），被告丁○○應自該裁
    定確定之日起（於98年12月28日確定）至原告丙○○成年之
    日止，按月給付原告戊○○關於原告丙○○扶養費12,765元
    ，如有遲誤一期履行，其後之給付視為亦已到期，惟被告丁○○事後仍未支付原告丙○○之扶養費。
六、原登記被告丁○○名下之系爭房地，於97年11月22日以買賣
    為原因出賣予被告庚○○，並於97年12月5日完成所有權移
    轉登記。
肆、本院之判斷：
一、原告主張：原告戊○○與被告丁○○於95年5月2日結婚，嗣
    於97年5月19日協議離婚，2人於97年9月1日簽訂系爭協議書
    ，為被告所不爭執，並有原告提出之離婚協議書、系爭協議
    書為證（原證1、2）。原告另主張被告丁○○於97年11月22
    日與被告庚○○就系爭房地為通謀虛偽買賣，並於同年12月
    5日移轉所有權登記予被告庚○○，爰提起先位之訴主張確
    認被告間買賣之債權行為及移轉所有權之物權行為，均係通
    謀虛偽意思表示，依民法第87條第1項規定為無效，並代位
    被告丁○○行使民法第767條之所有物返還請求權，訴請被
    告庚○○將上開以買賣為原因之移轉登記予以塗銷；同時提
    起備位之訴，主張原告戊○○依系爭協議書對被告丁○○取
    得「乙○○之扶養費」、「償還系爭房地貸款」與「償還車
    牌8786壬○○號之BMW廠牌自用小客車貸款」等債權，原告乙○○、丙○○則為被告丁○○之未成年子女，對被告丁○○有
    扶養費請求權，被告間所為害及原告債權，爰依民法第244
    條規定請求撤銷被告間買賣之債權行為及移轉所有權之物權
    行為，並代位被告丁○○行使民法第767條之所有物返還請
    求權、第179條規定之不當得利返還請求權，訴請被告庚○○將系爭房地之移轉登記予以塗銷。被告則否認買賣系爭房
    地為通謀虛偽意思表示或詐害行為，並以原告對被告並無民
    法第244條第1、2項規定得提起撤銷詐害行為之權利等語，
    資為抗辯。故本件兩造爭執之要旨應為：(一)被告間就系爭房
    地之買賣及移轉所有權登記行為是否為通謀虛偽意思表示而
    無效？(二)被告間就系爭房地之買賣及移轉所有權登記行為是
    否詐害原告對被告丁○○之債權？(三)原告得否請求被告庚○○塗銷系爭房地所有權移轉登記？茲依原告所提先、備位訴
    訟之順序，析述兩造爭議如次：
二、被告間就系爭房地之買賣及移轉所有權登記行為並非通謀虛
    偽意思表示：
（一）被告辯稱：被告庚○○於97年11月22日向被告丁○○買受
      系爭房地，買賣價款為500萬元，當時該房屋貸款餘額為3
      ,987,344元。雙方約定：1.被告丁○○於簽約後交付房屋
      使用權予被告庚○○，被告庚○○接續按月給付房貸給被
      告丁○○原貸款銀行即永豐銀行，直至房屋轉貸完成；2.
      尚不確定新貸款銀行核定之房貸金額，故被告庚○○需分
      期給付被告丁○○房屋價款，至新貸款銀行核定完成時，
      房屋價款亦需全部給付完畢；3.第1次付款之價金由被告
      丁○○於97年9月24日向被告庚○○借貸之現金20萬元抵
      扣，其餘價款分別於98年1月13日交付被告丁○○現金4萬
      元、98年4月1日匯款20萬元、98年6月15日匯款53萬元至
      其帳戶。又房屋轉貸完成前，依契約書約定由被告庚○○
      按月繳交房貸至被告丁○○永豐銀行南臺中分行存款帳戶
      以供扣繳貸款本息，共計21,490元5次（97年12月23日、9
      8年1月22日、98年2月19日、98年3月17日、98年4月10日
      ），18,638元1次（98年5月15日）；房屋轉貸完成日即98
      年6月15日被告庚○○匯款130,769元，並連同轉貸所得38
      0萬元匯至永豐銀行還清原貸款餘額等情，有被告庚○○
      提出之買賣契約書、渣打國際商業銀行園區分行存款存摺
      、聯行往來收執聯、匯款副通知書、被告丁○○之永豐銀
      行南臺中分行存款存摺可憑（被證一、二），核與渣打國
      際商業銀行園區分行99年1月19日渣打商銀園區字第09900
      019號函檢送被告庚○○之存摺支存對帳單相符。另被告
      庚○○於98年5月27日提供系爭房地予國泰人壽保險股份
      有限公司設定456萬元以申請購屋貸款，已由該公司於98
      年6月15日將貸款全部撥款至賣方即被告丁○○之永豐銀
      行南臺中分行0000000000000號帳戶內，亦有國泰人壽保
      險股份有限公司99年3月2日國壽字第99030087號函及檢附
      之匯款明細表、系爭房地謄本在卷可稽，足認被告抗辯系
      爭買賣並非通謀虛偽意思表示，核屬有據。
（二）又證人即為被告2人辦理系爭房地所有權移轉登記之代書
      事務所助理員己○○亦於本院結證：我於97年11月22日有
      處理林辛○、丁○○的買賣，我處理的就是卷附的買賣契
      約書，簽的地點在文采街買賣標的1樓大廳，初次來找我
      的是丁○○，我告訴他簽約要雙方都到，丁○○說他們不
      方便到我新竹的事務所，所以我就到文采街那邊，買賣契
      約書中「第一次付款」、「其他約定事項」部分是我的字
      跡，「第二、三、四次付款」不是我字跡，500萬是誰開
      的價我不清楚，他們到我這邊時就總價、付款方式就講好
      了，其他約定事項第3項貸款餘額丁○○當時好像有跟貸
      款銀行的承辦員有查詢過，約定貸款不管是本金、利息都
      都是由林辛○來繳，買賣價款500萬扣掉3,987,344元（按
      即被告丁○○之貸款餘額）就是林辛○要付給丁○○的，
      他們兩人已經約定好總價扣掉貸款的錢，買方會支付，至
      於支付的方式及時間、金額，他們兩人會自行處理，所以
      就沒有就此部分另行記載，簽約那天，有談到如何付款，
      事實上那天他們有講到丁○○已經收到林辛○一筆款項，
      據他們稱是借款，要用借款來抵價款，至於其他的款項，
      我沒有聽到他們講如何付款，合約中「第二、三、四次付
      款」金額在簽約時都是空白的，林辛○本來就住在系爭房
      地裡面，丁○○說她是承租人，所以當天沒有點交房屋的
      動作，只有簽約，簽約時間就是合約上記載的日期，簽完
      約之後的過戶手續也是由我們事務所辦理，12月初就過戶
      ，我並沒有看到丁○○收受林辛○的款項，但丁○○說林
      辛○都是用匯款的，因為我會跟丁○○說稅單來了林辛○
      應該要付款給你了，過戶時林辛○也該付款了，所以我會
      問丁○○等語甚明（見本院99年3月11日言詞辯論筆錄）
      ，益證被告2人所辯系爭房地之買賣為真，並非虛偽等語
      ，堪信屬實。
（三）原告固主張：1.被告辯稱系爭房地買賣價款為500萬元，
      扣除被告丁○○原有房貸餘額3,987,344元，被告庚○○
      實際所需付之買賣價款應為1,012,656元，惟依被告庚○○自承之支付價款達1,096,088元，超過應付價款83,432
      元之多（1,096,088－1,012,656＝83,432），有違常情。
      2.系爭買賣契約未約定1,012,656元買賣價款如何付款，
      亦不合常情？3.被告辯稱尚不確定新貸款銀行核貸金額，
      故需分期給付價款云云，其說理難以令人相信。4.被告丁○○竟在未收到第二次款之情況下，即將系爭房地於買賣
      當日交付，且於97年12月5日移轉所有權至被告庚○○名
      下，形同贈與，亦違常情，其買賣確屬虛偽。5.以被告2
      人之資力，被告丁○○顯無出售財產以取得價金之需求，
      被告庚○○支付1,012,656元買賣價款亦無何困難，被告
      庚○○辯稱需向銀行申貸核撥款項後，方可分期給付價款
      予被告丁○○云云，其言顯不足信。惟查：
    １除被告庚○○向國泰人壽保險股份有限公司申請購屋貸款
      代償之380萬元外，被告庚○○自承尚支付買賣系爭房地
      價款1,226,857元【 (20萬元＋4萬元＋20萬元＋53萬元)
      ＋ (21,490元×5次)＋ (18,638元＋130,769元)】，共計
      5,026,857元（3,800,000＋1,226,857＝5,026,857），已
      逾應付價款26,857元【5,026,857－5,000,000＝26,857】
      （原告主張溢付83,432元之計算式有誤）。惟被告2人約
      定買賣條件之一為「稅費約定：印花稅、規費、代書費、
      契稅、貸款設定規費、土地增值稅等一切稅費由雙方均攤
      （雙方貸款手續費、火險、地震險等除外，由買方自行負
      擔）」，此有系爭買賣契約之其他約定事項第4點可憑（
      被證一），故被告庚○○尚有印花稅、規費、代書費、契
      稅、貸款設定規費、土地增值稅等稅費須分攤支付，從而
      被告庚○○溢付26,857元予被告丁○○難認有何悖離常情
      之處。
    ２又證人己○○於本院證述：買賣價款500萬扣掉3,987,344
      元（按即被告丁○○之貸款餘額）就是林辛○要付給丁○○的，他們兩人已經約定好總價扣掉貸款的錢，買方會支
      付，至於支付的方式及時間、金額，他們兩人會自行處理
      ，所以就沒有就此部分另行記載等語，已就系爭買賣契約
      未載明貸款部分外之剩餘買賣價款如何支付之緣由，證述
      明確在卷；且衡諸被告2人本係同事朋友關係，而當時國
      泰人壽保險股份有限公司尚未核准被告庚○○之購屋貸款
      ，被告庚○○可貸款成數金額多少？又須自籌多少款項支
      付買賣價款，均尚未確定，從而被告2人約定被告丁○○
      在永豐銀行南台中分行之貸款本息，由被告庚○○自97年
      12月起承接繳納至其辦妥房屋貸款為止（參系爭買賣契約
      之其他約定事項），至於其貸款轉還以外之價款，由被告
      2人另行處理，而未具體約明於系爭買賣契約書內，並不
      違常情。
    ３至於原告質疑被告丁○○僅收到第一期款20萬元，在未實
      收價款情形下就先辦理完成系爭房地所有權移轉登記；及
      以被告2人之資力，被告丁○○顯無出售財產以取得價金
      之需求，被告庚○○支付1,012,656元買賣價款亦無何困
      難，故其等所辯有違常情，足見買賣虛偽云云。惟按第三
      人主張表意人與相對人通謀而為虛偽意思表示者，該第三
      人應負舉證之責（最高法院48年台上字第29號判例參照）
      。查，被告2人買賣系爭房地之事實，業據被告庚○○提
      出完整之買賣契約書、價金交付之資金往來證明，與證人
      己○○之證詞、渣打國際商業銀行園區分行檢送被告庚○○之渣打國際商業銀行存摺支存對帳單、國泰人壽保險股
      份有限公司回函及匯款明細表互核相符，至堪信實；參以
      被告2人本為同事朋友，非毫無關係之陌生人，基於互信
      ，在證人己○○協助下簽訂買賣契約並支付第一期價款後
      ，先行辦理系爭房地之所有權移轉登記，被告庚○○再依
      約陸續支付其餘買賣價款，因有資金往來證明，已足信為
      真，難認系爭房地之買賣為通謀意思表示，原告空言泛指
      為虛偽買賣，惟未舉證以實其說，自無可採。
    ４原告另主張：被告丁○○於97年11月24日自其帳戶中領取
      現金200萬元，而被告庚○○於同日帳戶內存入現金80萬
      元，處理之櫃員代號均為「1341」，可見當日被告丁○○
      自其帳戶中領出200萬元現金，其中80萬元現金轉存入被
      告庚○○帳戶，惟此要屬臆測之詞，並無實據。至於證人
      己○○於本院作證時，就原告所詢「97年11月22日你有處
      理林辛○、丁○○的買賣」，答稱：「是，我當時有發現
      林辛○已更名為庚○○」，與被告庚○○戶籍謄本記載於
      98年1月13日始更名之事實不符，惟證人己○○於被告庚○○更名後，曾代理其就系爭房地為更名登記，有新竹縣
      竹北地政事務所99年1月13日北地所登美字第0990000198
      號函送更名登記申請書等資料可參，其或因作證時距離當
      時已有一段時日致記憶錯誤混淆，難據此推認其證詞有何
      不實。
    ５按當事人主張有利於己之事實者，就其事實有舉證之責任
      ，民事訴訟法第277條前段定有明文。次按主張法律關係
      存在之當事人，僅須就該法律關係發生所須具備之特別要
      件，負舉證之責任，至於他造主張有利於己之事實，應由
      他造舉證證明；第三人主張表意人與相對人通謀而為虛偽
      意思表示者，該第三人應負舉證之責（最高法院48年臺上
      字第887號、48年臺上字第209號判例可資參照）。是綜酌
      上開法條規定及判例意旨，本件原告主張被告間就系爭房
      地之買賣、移轉行為皆不存在，因為系爭房地買賣、移轉
      法律行為之主體即被告皆主張確有買賣、移轉之意思表示
      合致，並已辦理所有權移轉登記，形式上系爭不動產之買
      賣債權行為、所有權移轉物權行為要件即已具備，原告為
      法律行為主體外之第三人，其主張該意思表示合致係出於
      通謀虛偽，自應就被告2人間之買賣行為非出於真意，且
      係通謀為之等情，提出明確可稽之事證，供本院審認，惟
      原告所提之事證，均為推論揣測，尚無從證明被告間之買
      賣行為非出於真意。準此，原告主張被告間就系爭房地之
      買賣債權行為及移轉登記之物權行為均為通謀虛偽意思表
      示而無效，核屬無據。
三、被告間就系爭房地之買賣及移轉所有權登記行為，亦非詐害
    原告對被告丁○○之債權：
（一）按債務人所為之無償行為，有害及債權者，債權人得聲請
      法院撤銷之。債務人所為之有償行為，於行為時明知有損
      害於債權人之權利者，以受益人於受益時亦知其情事者為
      限，債權人得聲請法院撤銷之。債權人依第1項或第2項之
      規定聲請法院撤銷時，得並聲請命受益人或轉得人回復原
      狀；但轉得人於轉得時不知有撤銷原因者，不在此限，民
      法第244條第1、2、4項定有明文。
（二）承前所述，被告係基於買賣契約之原因關係，而由被告丁○○將系爭房地移轉登記為被告庚○○所有，有被告提出
      與所述相符之買賣契約書及給付價金之證據可證，已析述
      如前，上開法律行為顯屬有對價利益之有償行為，並非無
      償行為甚明，原告主張被告所舉買賣資金流向為虛偽，被
      告間買賣及移轉系爭房地之行為係無償詐害行為云云，難
      認有據。
（三）至於原告主張縱屬有償行為，亦害及原告債權部分，按債
      權人得依民法第244條規定行使撤銷權，以其債權於債務
      人為詐害行為時，業已存在者為限，若債務人為詐害行為
      時，其債權尚未發生，自不許其時尚非債權人之人，於嗣
      後取得債權時，溯及的行使撤銷權（最高法院62年臺上字
      第2609號判例參照）。茲就原告於被告2人買賣系爭房地
      時，是否為被告丁○○之債權人，析述如下：
    １原告固主張97年9月1日到97年11月21日分別由原告戊○○
      、乙○○對被告丁○○各取得39,900元、33,955元之債權
      ，惟此應屬重覆列原告計乙○○之扶養費債權。蓋系爭協
      議書第二條約定，「在乙○○與乙方（指原告戊○○）同
      住期間，甲方（指被告丁○○）應按月負擔其生活、教育
      費用新臺幣一萬五千元，並應於每月五日前，直接匯入乙○○在金融機構帳戶內…」，有系爭協議書附卷可憑（原
      證2），故原告主張自97年9月1日（系爭協議書簽訂日）
      至97年10月21日（被告2人買賣系爭房地前1日）之2又3分
      之2個月期間，對被告丁○○取得原告乙○○之39,900元
      （15,000×2.66）扶養費債權，核屬有據。而原告戊○○
      前聲請改定監護人，雖經臺灣臺中地方法院98年度監字第
      7 號裁定被告丁○○每月應付原告乙○○扶養費用12,765
      元，惟其主文第三項係裁定「相對人（指被告丁○○）應
      自本裁定確定之日起至未成年子女乙○○成年之日止，按
      月給付聲請人關於乙○○扶養費用新臺幣一萬二千七百六
      十五元。如有遲誤一期履行，其後之給付視為亦已到期」
      ，而該裁定係於98年3月5日確定，有該民事裁定及確定證
      明書影本在卷可按（原證4、5），亦即原告乙○○依臺灣
      臺中地方法院98年度監字第7號裁定對被告丁○○按月取
      得12,765元扶養費請求權之始日係98年3月5日。從而，原
      告主張自97年9月1日算至97年11月21日止之2又3分之2個
      月期間，被告丁○○每月應「另」付原告乙○○扶養費用
      12,765元，共計33,955元（12,765×2.66），要屬無據，
      且為重覆列計原告計乙○○之扶養費債權。
    ２原告丙○○主張依臺灣臺中地方法院98年度家聲字第365
      號裁定對被告丁○○取得按月給付12,765元之扶養費請求
      權，則自97年5月20日其父母即被告丁○○、原告戊○○
      離婚後，由原告戊○○單獨扶養時起算計至97年11月21日
      ，被告丁○○每月應付原告丙○○12,765元，共計76,590
      元（12,765×6）。查臺灣臺中地方法院98年度家聲字第3
      65號裁定主文係「相對人（指被告丁○○）應自本裁定確
      定之日起至未成年子女丙○○成年之日止，按月於每月三
      日前給付聲請人關於丙○○扶養費用新臺幣壹萬貳仟柒佰
      陸拾伍元。如有遲誤一期履行，其後之給付視為亦已到期
      」，而上開裁定確定日期為98年12月28日，有民事裁定及
      確定證明書影本在卷可按（原證10），亦即原告丙○○98
      年12月28日始依臺灣臺中地方法院98年度家聲字第365號
      裁定對被告丁○○取得按月給付12,765元之扶養費請求權
      。惟按父母對於未成年子女之扶養義務，不因結婚經撤銷
      或離婚而受影響，民法第1116條之2定有明文；查系爭協
      議書雖未約定被告丁○○按月應給付原告丙○○之扶養費
      金額，惟被告丁○○對於原告丙○○主張自97年5月20日
      起至97年11月21日止依前揭裁定標準而有76,590元（12,7
      65×6）之扶養費債權既不爭執（見兩造不爭執事項第五
      點），從而，原告丙○○主張於被告2人買賣系爭房地時
      ，對被告丁○○有76,590元之扶養費債權，即屬可採。
    ３原告戊○○主張依系爭協議書對被告丁○○取得償還不動
      產及汽車貸款債權、暨子女乙○○之扶養費債權部分：
      (1)不動產、汽車貸款債權部分：
        原告戊○○及被告丁○○於上開協議書第五條第(一)(二)
          款分別約定：「乙方（即原告戊○○）應將坐落新竹
          縣竹北市○○段797地號，面積3772.94平方公尺，權
          利範圍680/100000之土地；及其上同段1561建號，門
          牌為竹北市○○街202號6樓，面積77.63平方公尺建
          物全部（含共同部分），移轉登記予甲方（即被告丁○○）。甲方願承受九十七年三月十一日，乙方向永
          豐商業銀行貸款，並設定最高限額抵押權新臺幣四百
          八十萬元之債務。甲方應於本協議書簽訂後二個月內
          ，將前開清償完畢，或經貸款銀行免除乙方之債務。
          …乙方完成上開不動產之過戶後，甲方應給付乙方自
          九十七年七月起，已支付予永豐商業銀行之貸款金額
          ，其金額以實支實付之」；「乙方應將車牌8786壬○○
          ，廠牌BMW型式525IA，2494CC自用小客車，變更登記
          為甲方所有。於簽訂本協議書後之貸款餘額，均由甲
          方自行負擔，乙方完成本件汽車過戶後，甲方應給付
          乙方自九十七年七月起，已支付之車貸及本年度之保
          險費用，其金額以實支實付之」之事實，為兩造所不
          爭執，並有系爭協議書在卷可稽（原證2），堪認為
          真實。
        惟原告戊○○因未依上開第五條第(二)款約定將車牌87
          86壬○○號BMW廠牌之自用小客車過戶予被告丁○○，經
          被告丁○○在臺灣臺中地方法院對其提起履行契約訴
          訟，該法院審理後認定：原告戊○○於永豐銀行之貸
          款屬理財型房貸，即歸還之本金可自動回覆成活儲帳
          戶隨時動用的活儲領用額度，透過該活儲帳戶繳納月
          付金；原告戊○○分別於97年7月21日、8月20日、10
          月1日分別繳納本息21,451元、21,529元、21,529元
          ，另於同年8月28日、9月8日、10月16日有使用活儲
          額度非屬還本息之情形，金額分別為63,000元、2,62
          5元、14,000元之事實，有永豐銀行98年6月10日永豐
          銀南臺中分行(098)字第00028號函及該函檢附之放款
          往來明細查詢一覽表、98年7月6日永豐銀南臺中分行
          （098)字第00033號函及該函檢附之存摺存款歷史往
          來明細查詢一覽表、98年7月27日永豐銀行南臺中分
          行 (098)字第00040號函在卷可憑，原告戊○○於該
          帳戶領用之款項尚逾其繳付本息之款項，自無從主張
          被告丁○○應依系爭協議書第五條第(一)款約定支付其
          已支付之貸款金額等情，業據本院調卷查閱屬實，並
          有臺灣臺中地方法院98年度訴字第200號判決附卷足
          參。
        上開履行契約事件民事判決另認定：原告戊○○既與
          被告丁○○約定於原告戊○○完成系爭汽車之過戶後
          ，被告丁○○始應給付原告戊○○自97年7月起，已
          支付之車貸及本年度之保險費用，即知原告戊○○有
          先為給付過戶之義務；惟原告戊○○將系爭車輛出售
          致無法依兩造之約定為給付，顯因可歸責於原告戊○○，被告丁○○即得請求原告戊○○賠償其損害，且
          損害賠償額應以97年11月間該廠牌車輛之市價即1,30
          0,000元為準，經與原告戊○○抗辯之代繳新光銀行
          信用貸款、代繳車子罰單、車子貸款、車子保險費部
          分抵銷後，被告丁○○得請求原告戊○○之損害賠償
          金額為1,130,030元，且認定原告戊○○出售車牌878
          6壬○○號BMW廠牌之自用小客車日期為97年11月21日，
          上情均有臺灣臺中地方法院98年度訴字第200號民事
          判決存卷可稽。
        綜上所述，原告戊○○雖依系爭協議書第五條第(一)(二)
          款對被告丁○○取得償還不動產、汽車貸款債權，惟
          其因於97年11月21日違反約定出售系爭車輛，對被告
          丁○○負有給付不能之損害賠償債務，經被告丁○○
          行使抵銷權後，原告戊○○於97年11月22日被告2人
          買賣系爭房地之際，對被告丁○○已無所謂不動產、
          汽車貸款債權存在，反而對被告丁○○負有
          1,130,030 元之損害賠償債務，其主張為被告丁○○
          之債權人，並依民法第244條行使撤銷權，於法無據
          。
      (2)原告乙○○之扶養費債權部分：
        按子女對父母之扶養費請求權，在實體法上為一身專屬
        之權利，然為求紛爭之解決，並兼顧未成年子女之利益
        ，同時衡諸民法第1055條、民事訴訟法第572條之1第1
        項及非訟事件法第127條之立法旨趣，非扶養費請求權
        主體之父或母一方，固得本於法定訴訟擔當之地位，於
        離婚之訴為子女利益為扶養費請求。惟請求扶養費訴訟
        之扶養費權利主體，終究為子女本身，而非其父或母（
        最高法院93年度台上字第2533號裁判意旨參照）。是以
        雖被告丁○○依系爭協議書對於未成年子女乙○○有自
        97年9月起至98年2月止，每月15,000元應給付予乙○○
        之扶養費債權，惟因其請求權主體乃為該子女本身，並
        非其母即原告戊○○，從而原告戊○○主張其有此部分
        扶費債權，亦無理由。
（四）承前所述，本件於被告2人買賣系爭房地前，僅原告乙○○、丙○○對被告丁○○分別取得39,900元、76,590元之
      扶養費債權，茲就被告丁○○所為是否害及原告乙○○、
      丙○○扶養費債權，分述如下：
    １按債務人出賣其財產非必生減少資力之結果，苟出賣之財
      產已獲得相當之對價，用以清償具有優先受償權之債務，
      則一方面減少其財產，一方面減少其債務，其對於普通債
      權人，即難謂為詐害行為（最高法院51年台上字第302號
      判例參照）。且按民法第244條第2項撤銷權之行使，以債
      務人於行為時明知有損害於債權人之權利，且受益人於受
      益時亦知其情事為要件；在買賣行為之情形，須對價與客
      觀價值顯不相當，始能認為債務人明知有損害於債權人之
      權利，及受益人亦知情受益；苟其對價與客觀價值非不相
      當，則債務人之財產並未減少，難謂有損害於債權人之權
      利，且買受人支出相當之對價而買受其物，亦無受益之可
      言，自非債權人所得任意訴請撤銷。又明知之事實，乃有
      利於債權人之要件，亦應由主張該利己事實存在之債權人
      ，負舉證之責，不得僅以推定之詞，資為不利於債務人之
      判斷。
    ２經查，被告2人買賣系爭房地之價金為500萬元，價格並無
      過低情事，況原告亦未主張或舉證被告2人以不相當之代
      價買賣系爭房地，稽諸上開說明，被告丁○○出賣系爭房
      地已獲得相當之對價，用以清償具有優先受償權之銀行債
      務，則一方面減少其財產，一方面減少其債務，其對於普
      通債權即原告乙○○、丙○○，即難謂為詐害行為。況且
      ，被告丁○○自95年至97年，每年均有180至200萬元不等
      之薪資收入，此有本院依職權所調閱之稅務電子閘門財產
      所得調件明細表可參，較之原告乙○○、丙○○對被告丁○○取得之債權僅39,900元、76,590元，顯難認被告2人
      買賣系爭房地有致被告丁○○減少財產，致債權陷於清償
      不能、清償困難或遲延之狀態。
    ３參以被告丁○○於出賣系爭房地前之97年11月5日寄發存
      證信函予原告戊○○表示：「本人與台端所生長子乙○○
      於上述協議書中約定以乙○○名義在郵局開立帳戶，因台
      端無法配合於簽訂協議書後三日內交付乙○○之健保卡予
      本人，故本人只好延至10月22日才完成開戶；數次聯繫台
      端唯一所留行動電話均無人接聽，故至今仍無法交付存摺
      印章予台端；台端應於函到5日內配合本人交付此存摺印
      章予台端以支付乙○○之生活教育費用」，有存證信函及
      郵政存簿儲金簿在卷可按（被證5、6），審酌前述原告戊○○確有未依系爭協議書約定，將車牌8786壬○○號BMW廠牌
      之自用小客車過戶予被告丁○○，可見原告戊○○與被告
      丁○○應係對於系爭協議書之履行方式與給付金額意見不
      合，致生事端，而非被告丁○○有何損害原告乙○○、丙○○扶養費債權之故意。
四、原告應不得請求被告庚○○塗銷系爭房地之所有權移轉登記
    ：
    承前所述，被告2人買賣系爭房地，並非通謀虛偽意思表示
    ，亦非詐害行為，從而原告本於民法第87條第1項、第242條
    、第767條之規定，先位聲明請求：確認被告間就系爭房地
    所為買賣債權契約與物權契約均無效，被告庚○○應就系爭
    房地於97年12月5日以買賣為原因所為之所有權移轉登記予
    以塗銷；以及依民法第244條第1、2項、第242條、第767 條
    、第179條之規定，備位聲明請求：被告2人就系爭房地所為
    之買賣或隱藏贈與之債權契約與物權契約均予以撤銷，且被
    告庚○○就系爭房地於97年12月5日以買賣為原因所為之所
    有權移轉登記行為應予塗銷，均無理由，俱應予駁回。
五、本件判決基礎已臻明確，兩造其餘攻擊防禦方法及訴訟資料
    經本院審酌後，核與判決不生影響，無一一論述之必要，併
    予敘明。
伍、據上論結，本件原告之訴為無理由，依民事訴訟法第78條，
    判決如主文。
中    華    民    國    99    年    4     月    30    日
                  民事第一庭    法  官
以上正本係照原本作成。
如對本判決上訴，須於判決送達後20日內向本院提出上訴狀。
中    華    民    國    99    年    4     月    30    日
                                書記官


司法院資訊處製作；財團法人民間司法改革基金會備份。
